臺灣臺中地方法院民事判決　　　　　　　95年度訴字第3076號
原　　　告　丁○○　臺中縣大甲.
訴訟代理人　陳惠伶　律師
複代理人　　甲○○　臺中市○區.
被　　　告　丙○○　臺中縣大甲.
　　　　　　乙○○　臺中縣大甲.
　　　　　　戊○○　臺中縣大甲.
上列當事人間請求分割共有物事件，本院於民國96年4月17日言
詞辯論終結，判決如下：
    主  文
兩造共有坐落臺中縣大甲鎮○○段第一０四三地號、同段第一０
五一地號，及同段第一０五三地號土地，應合併分割為如附圖乙
案B部分面積四七三．五一平方公尺，及D部分面積九五八．七八
平方公尺分歸原告取得；A部分面積四七三．五一平方公尺，及E
部分面積九五八．七八平方公尺分歸被告丙○○取得；C部分面
積八二二．三四平方公尺、F部分面積一六四四．七一平方公尺
全部，及G部分面積三九七．五四平方公尺，分歸被告乙○○、
戊○○共有，其應有部分比例各二分之一。
訴訟費用新台幣參萬零玖佰參拾伍元由原告、被告丙○○、乙○○、戊○○各負擔四分之一。
    事實及理由
一、原告主張：緣座落於臺中縣大甲鎮○○段第1043地號、第
    1051地號，及第1053地號土地為兩造所共有，應有部分各為
    1/4，雖該3筆土地係位在「特定農業區」內之「農牧用地」
    ，然兩造係於民國89年1月4日前共有取得上開3筆土地，依
    法得請求分割，且無不能分割之情事。經多次與被告協議，
    惟均無法與被告丙○○達成分割之協議，爰提起本件分割共
    有物之訴，請求分割如附圖乙案所示，並聲明：如主文第一
    項所示。
二、被告乙○○、戊○○同意原告之分割方案。被告丙○○對於
    系爭土地合併分割並無爭執，惟以：倘依原告所提之附圖乙
    案分割，雖每筆土地均能單獨使用灌溉溝渠，但被告丙○○
    分得之A、E二部分土地，係使用與原告共同出資於D部分土
    地西北側興建跨越同地段第1054地號灌溉溝渠之橋樑及D部
    分土地，而原告於分割後擬將其分割所得之土地另為他用，
    屆時被告丙○○分割所得之土地耕作將無進出口，影響被告
    丙○○土地使用之權益甚鉅，故請求依照附圖甲案分割，使
    兩造分割所得之土地均有各自進出口及灌溉溝渠為是。
三、兩造不爭執之事實：
（一）附圖甲案及乙案所示之第1045號土地及第1054號土地為灌
      溉溝渠。
（二）被告乙○○、戊○○於系爭土地分割後，願意保持共有關
      係，應有部分各1/2，並同意原告所提附圖乙案之分割方
      式。
四、法院之判斷：
（一）本件原告主張系爭土地為兩造所共有，應有部分各為1/4
      ，且系爭土地為特定農業區內之農牧用地等各節，為被告
      所不爭，並有原告所提出之土地登記謄本在卷可稽，自屬
      真實可信。按土地法第30條之1已於89年1月26日公布刪除
      ，是耕地分割之限制悉依農業發展條例之規定，而修正後
      之農業發展條例第16條第1項第4款以及同條第2項之規定
      ，本條例（農業發展條例）於89年1月4日修正施行前之共
      有耕地，得分割為單獨所有，而不受每宗耕地分割後每人
      所有面積未達0.25公頃（1公頃＝10,000平方公尺）者，
      不得分割之限制，惟其分割後之宗數，不得超過共有人人
      數。又按耕地分割執行要點第11條第1、2項及第12條規定
      ：「依本條例（即農業發展條例）第16條第1項第3款及第
      4款規定申請分割之耕地，應分割為單獨所有。但耕地之
      部分共有人協議就其應有部分，仍維持共有者，不在此限
      」、「依前項規定辦理分割者，其分割後之耕地不得有全
      體繼承人或全體共有人維持共有之情形」；「依本條例第
      16條第1項第4款規定申辦分割之共有耕地，部分共有人於
      本條例修正後，移轉持分土地，其分割後，土地宗數未超
      過修正前共有人數者，得申請分割。」。本件兩造取得系
      爭土地應有部分之時間均在89年1月4日農業發展條例修正
      公布前，有系爭土地登記簿謄本復卷可憑（本院卷第11~1
      6頁），無論依附圖方案甲案或乙案（詳本院卷第68、69
      頁），第1043地號、第1051地號及第1053地號土地於分割
      後，土地之宗數均未超過4宗，依系爭土地登記簿謄本所
      示89年1月4日前系爭土地共有人之人數為4人（即兩造）
      ，是本件並無分割後土地之宗數超過修正前共有人數之問
      題，無論採附圖甲案或乙案分割之結果，兩造分得土地之
      面積固未達0.25公頃，然與農業發展條例有關最小面積分
      割限制之相關規定無違，合先敘明。
（二）按各共有人，得隨時請求分割共有物，但因物之使用目的
      不能分割或契約定有不分割之期限者，不在此限；分割之
      方法，不能協議決定者，法院得因任何共有人之聲請，命
      為左列分配：(一)以原物分配於各共有人，民法第823條
      第1項、第824條第2項分別訂有規定。系爭土地分別為兩
      造所共有，兩造之應有部分各1/4，及兩造就前開土地並
      無不分割之約定，系爭土地亦無因物之使用目的而不能分
      割之情形，且兩造協議分割不成，為兩造所不爭，並有土
      地登記謄本、地籍圖謄本可證，則原告依前開規定，訴請
      裁判分割系爭土地，即屬有據。請求分割共有物之訴，應
      由法院依民法第824條規定命為適當之分配，不受任何共
      有人主張之拘束；又法院裁判分割共有物，當斟酌共有人
      之應有部分比例、意願、利害關係、使用情形、共有物之
      性質與價值、經濟效用、以及全體共有人之最大利益，並
      符合公平、經濟、合理原則，其分割方法始得謂為適當。
      次按共有物若以原物分配時，受分配人如因分得之土地過
      小而變成畸零地，而不能利用者，對於受分配人或社會言
      ，均係損害，原物分配即難謂為適當之方法（最高法院73
      年度臺上字第2714號判決要旨參照）。
（三）依被告丙○○所提附圖甲案（詳本院卷第68頁），原告於
      分割後係取得如附圖甲案所示A、B部分土地之單獨所有，
      惟該B部分土地呈現一不規則形，即B土地在C與D間之部分
      土地，留有一寬度僅0.6公尺狹長突出部分（詳被告所提
      出之地籍圖謄本，本院卷第35頁），雖該突出之部分仍屬
      該B部分土地，但參酌其面積過小、土地坵塊為狹長，依
      其座落之位置，形同於畸零之土地，難作合理之利用，是
      徵諸上開說明，被告丙○○所提之附圖甲案並不符合土地
      之經濟效用，亦非全體共有人之最大利益。而依原告所提
      出之附圖乙案（本院卷第69頁），原告於分割後取得如附
      圖乙案所示B、D部分土地之單獨所有權，被告丙○○取得
      A、E部分土地之單獨所有權，被告乙○○、戊○○取得C
      、F、G部分土地，由該二被告依原應有部分之比例保持共
      有，各筆土地均能單獨使用灌溉溝渠，亦符合兩造應有部
      分之比例，被告乙○○、戊○○均同意附圖乙案之分割方
      法，故附圖乙案之分割方法尚除能兼顧全體共有人應有部
      分比例、共有人之意願外，尚符合土地之經濟效用及全體
      共有人之最大利益。雖被告丙○○主張依附圖乙案分割，
      如原告將D部分土地另做他用後，其所分得之A、E部分土
      地將無進出路，屆時A、E部分土地將被迫休耕等情，查臺
      中縣大甲鎮○○段第1045號土地及第1054號土地係灌溉溝
      渠，A、E部分土地均緊鄰上開灌溉溝渠，縱依附圖乙案分
      割，D部分土地由原告取得並另做他用，亦不影響被告丙○○使用上開灌溉溝渠以耕作A、E部分土地，且縱使被告
      丙○○欲利用D部分土地西北側之橋樑進出A、E部分土地
      ，亦可透過上開灌溉溝渠旁之小路通行至橋樑，故被告丙○○稱如依附圖乙案分割，上開A、E部分土地將無進出路
      等情，並不足採。
（三）綜上所述，原告之訴為有理由，爰就系爭土地定其分割方
      法如主文第1項所示。
五、訴訟費用負擔之依據：民事訴訟法第80條之1。
中　　華　　民　　國　　96　　年　　5 　　月　　1 　　日
                    民事第四庭  法　官　王  銘
以上正本係照原本作成。
如對本判決上訴，須於判決送達後20日內向本院提出上訴狀。
中　　華　　民　　國　　96　　年　　5 　　月　　1 　　日
                    　　　　　　書記官
